臺灣彰化地方法院民事裁定
111年度訴字第1052號
原      告  鄭裕新  
            鄭清鴻  
共      同
訴訟代理人  鄭敦宇律師
上列當事人與被告鄭貴甲等間分割共有物事件，裁定如下：
    主  文
原告應於本裁定送達翌日起10日內，補正如附表所示之事項並按
被告人數提出書狀繕本。逾期未補正附表編號1所示之事項，即
依民事訴訟法第249條第2項第1款規定，判決駁回原告之訴；逾
期未補正附表編號2所示之事項，即依民事訴訟法第249條第2項
第2款規定，判決駁回原告之訴。
    理  由
一、分割共有物之訴，為固有之必要共同訴訟，應由同意分割之
    共有人全體一同起訴，並以反對分割之其他共有人全體為共
    同被告，於當事人適格始無欠缺。
二、因繼承、強制執行、徵收、法院之判決或其他非因法律行為
    ，於登記前已取得不動產物權者，應經登記，始得處分其物
    權，民法第759條定有明文。復法院准為裁判分割共有物，
    性質上乃共有人間應有部分之交換，屬處分行為，應以各共
    有人之處分權存在為前提，而此處分權於事實審言詞辯論終
    結時必須存在，否則法院無從准為裁判分割。是言詞辯論終
    結前，如發生共有人死亡之情形，其繼承人於辦理繼承登記
    前，並無處分權可資行使，即不得以共有人身分參與共有物
    之分割（最高法院109年度台上字第2067號判決及109年度台
    上字第226號判決要旨參照）；惟共有之不動產之共有人中
    一人死亡，他共有人請求分割共有物時，為求訴訟之經濟起
    見，可許原告就請求繼承登記及分割共有物之訴合併提起，
    即以一訴請求該死亡之共有人之繼承人辦理繼承登記並請求
    該繼承人於辦理繼承登記後，與原告及其餘共有人分割共有
    之不動產（最高法院70年度第2次民事庭會議決定㈡參照）。
三、原告之訴，有「當事人不適格或欠缺權利保護必要」或「依
    其所訴之事實，在法律上顯無理由」者，法院得不經言詞辯
    論，逕以判決駁回之。但其情形可以補正者，審判長應定期
    間先命補正，民事訴訟法第249條第2項第1及2款分別定有明
    文。所謂「當事人適格」，係指具體訴訟可為當事人之資格
    ，得受本案之判決而言。此種資格，稱為訴訟實施權或訴訟
    行為權。判斷當事人是否適格，應就該具體之訴訟，依當事
    人與特定訴訟標的之法律關係定之，且當事人適格為訴權存
    在之要件，屬法院應依職權調查之事項；所謂「依其所訴之
    事實，在法律上顯無理由」，係指依原告於訴狀內記載之事
    實觀之，在法律上顯然不能獲得勝訴之判決者而言。而參酌
    民事訴訟法第249條第2項於民國110年1月20日修正理由第2
    點後段「原告之訴如欠缺該要件，或未符現行條文第二項之
    一貫性審查要件（合理主張），其情形可以補正，為保障原
    告之訴訟權及維持訴訟經濟，應予補正機會；須經命補正而
    未補正，法院始得不經言詞辯論，逕以判決駁回之。爰增訂
    第二項序文及第一款，並將現行條文第二項列為第二款。又
    原告之訴有欠缺第一款要件情形者，不論是否經言詞辯論，
    法院均應踐行補正程序。而第二款要件之欠缺，既應行補正
    程序，自得為調查，而以原告最後主張之事實為判斷依據，
    均附此敘明。」足認法院依民事訴訟法第249條第2項第2款
    為由，不經言詞辯論，逕以判決駁回原告之訴時，法院自得
    為調查，不以「不經調查即認原告所訴事實，法律上顯無理
    由」為限。
四、原告於111年8月22日向本院提起本件分割共有物訴訟，訴請
    裁判分割坐落彰化縣○○鄉○○段000○000○0地號土地（下稱系
    爭土地），依第一點之說明，應以系爭土地除原告外之全體
    共有人為被告，當事人適格始無欠缺，而系爭土地有部分共
    有人於起訴前已死亡，原告仍以已死亡之共有人列為被告，
    未將已死亡共有人之全體繼承人列為被告，自有當事人不適
    格情形，爰命原告補正如附表編號1所示之事項。復系爭土
    地既有部分共有人已死亡，依第二點之說明，倘已死亡共有
    人之全體繼承人未辦理繼承登記，即無法分割，而原告亦未
    提出適法、明確且適於執行之聲明，在法律上顯然不能獲得
    勝訴之判決，應認本件訴訟有「依其所訴之事實，在法律上
    顯無理由」情形，爰命原告補正如附表編號2所示之事項。
    倘逾期未補正附表編號1或2所示之事項，即分別依民事訴訟
    法第249條第2項第1及2款規定，判決駁回原告之訴。
五、依民事訴訟法第249條第2項第1款、第2款，裁定如主文。
中　　華　　民　　國　　111 　年　　11　　月　　7 　　日
                  民事第三庭  審判長法　官　洪榮謙
                                    法  官  鍾孟容
                                    法  官  林彥宇
附表：
編號 補正事項 1 將坐落彰化縣○○鄉○○段000○000○0地號土地之全體共有人（除原告外）列為被告。倘共有人有已死亡者，須將該已死亡共有人之全體繼承人列為被告。 2 提出適法、明確且適於執行之聲明。 
以上為正本係照原本作成。
本裁定不得抗告。
中　　華　　民　　國　　111 　年　　11　　月　　8 　　日
                                書記官  林嘉賢